臺灣嘉義地方法院刑事判決　　　　　　　94年度簡上字第49號
上　訴　人　乙○○　男　51歲（民國43年1月10日生）
即　被　告
選任辯護人　楊瓊雅律師
上列上訴人因過失傷害案件，不服本院嘉義簡易庭94年度嘉簡字
第90號中華民國94年1月17日第一審判決（臺灣嘉義地方法院檢
察署檢察官聲請簡易判決處刑案號：94年度偵字第71號），提起
上訴，本院管轄之第二審合議庭判決如下：
    主  文
原判決撤銷。
乙○○因過失傷害人，處有期徒刑貳月，如易科罰金，以參佰元
折算壹日。
    事  實
一、乙○○與己○○同為嘉義市○○路721號「國華鋸木工廠」
    之工人，平日同組搭配工作，於民國93年9月17日14時許，
    在上開鋸木工廠內，因己○○不滿乙○○工作配合之齟齬，
    己○○踩踏輸送帶衝至乙○○面前，而站立於該輸送帶上金
    屬滾輪間隙寬約63公分之木板上厲聲質問，且扯摘乙○○所
    戴帽子摔丟在地並推擠其身體。乙○○依其工作經驗與對該
    作業場所之瞭解，知悉己○○站立處狹窄且濕滑，且佇足位
    置旁復有金屬滾輪，客觀上能預見己○○倘重心失穩，即有
    跌落後方落差達1.6公尺之機械溝槽而受傷之可能，然疏於
    注意應避免因自己所施加之外力，導致己○○跌落機械溝槽
    而受傷之危害，基於防衛自己身體安全而無欲使己○○受傷
    之意思，以逾越當時必要程度之防衛手段──雙手自胸前下
    方驟然往左右兩邊向外揮出撥開己○○，致己○○失足傾倒
    跌落後方之機械溝槽，因而受有左踝關節腫痛及變形、左踝
    內、外、後三踝（腓骨、脛骨）極度粉碎性骨折等傷害。
二、案經己○○訴請臺灣嘉義地方法院檢察署檢察官偵查後聲請
    簡易判決處刑。
    理  由
一、訊據被告乙○○固肯認告訴人己○○所稱於前揭時地因跌落
    機械溝槽而受傷之事實，惟否認犯罪，併其辯護意旨辯稱：
    告訴人藉故挑釁，違規站在濕滑之輸送帶上，除扯下伊所戴
    之帽子外，復推打伊胸口，伊因木屑飛進眼睛，本能地舉手
    揉眼並僅止於消極地護住自己頭部，始終未曾還手，伊是正
    當防衛，未曾碰觸到告訴人身體，告訴人係因重心不穩自己
    後退跌落機械溝槽而受傷，倘告訴人係由伊正面推落，應不
    致於造成其左腳踝正面部位之傷害云云。
二、經查：
 (一) 告訴人因被告所施加之外力，始失足跌落機械溝槽受傷之事
    實，據告訴人指訴歷歷，並提出行政院衛生署嘉義醫院出具
    之診斷證明書二紙佐證，除曾施加外力導致告訴人跌落機械
    溝槽此一部分之事實外，餘概為被告所是認，並與證人戊○○、丙○、甲○○證述之大致情節吻合，堪可認定。而關於
    被告就告訴人之跌落機械溝槽，是否施加外力一節，訊據證
    人戊○○前於偵查中證稱：「被告用右手一揮，告訴人就重
    心不穩，掉下去」、「（被告推告訴人幾次？）被告祇有揮
    一下，告訴人就掉下去。因告訴人站的地方是木材的輸送帶
    ，當時地上又很濕滑」、「被告是否故意要推告訴人下去？
    ）他不是故意的」等語（見臺灣嘉義地方法院檢察署93年度
    發查字第1212號卷第17頁背面）。至於被告初於偵查應訊時
    則供稱：「（你是否有告訴意旨所指之傷害事實？）……我
    用手撥開時，他自己跌倒的」等語（見同上偵查卷宗第12頁
    ）。兩者關於被告對告訴人之跌落機械溝槽曾施加外力一事
    ，若合符節，並無出入，已足採信應係實情。
 (二) 嗣被告於本院審理時否認有反擊之行為，質諸曾於偵訊中供
    述「用手撥開告訴人」一節，但見其言詞閃爍，供稱不記得
    曾如此供述否，甚而謂其概未還手，未曾與告訴人之身體接
    觸云云。證人戊○○亦翻供結證略稱：被告僅身體稍微低下
    ，橫抬右手在臉部前方阻擋而為消極抵抗，並無推或揮之動
    作云云。惟綜觀被告上開歷來之供述，已可窺見伴隨時間之
    經過，而益發有避重就輕之趨勢，且衡諸常理，被告因本案
    進入司法程序遭調查初始，諒不及思索飾卸之詞，於充分告
    知得保持緘默、選任辯護人及請求調查有利證據等相關刑事
    訴訟程序權利保障之情況下，揆其無缺之智慮，倘非事實，
    自無為相對不利於己供述之理。而證人戊○○在本院審理時
    作證，針對其前於偵查中述及「被告用右手一『揮』，告訴
    人就重心不穩，掉下去」、「（被告『推』告訴人幾次？）
    被告祇有『揮』一下……」等語，強作扭曲字義之解釋，妄
    言其真意為被告用手「擋」，復謂被告或僅屈身半蹲橫舉手
    肘消極抵禦告訴人之捶打云云（見上訴審卷第63頁、第60
    頁），足見其態度意向明顯與被告友好，當可排除其前於偵
    查中有設詞誣攀被告之可能。況且，針對被告前揭於偵查中
    所為「（你是否有告訴意旨所指之傷害事實？）……我用手
    撥開時，他自己跌倒的」之供述，經本院勘驗其偵訊過程錄
    影光碟，細究被告上開供述之全部內容，詳為：「（你是否
    有告訴意旨所指之傷害事實？）沒有。我們在做工作搬材都
    會去夾到，他就過來要打我，揍我好幾下，我說不然你是在
    作啥！這樣把他撥開﹝被告顯示肢體動作為雙手自胸前下方
    往左右兩邊向外揮出﹞」，上開意旨暨動作，被告復迭次反
    覆陳述並模擬顯示，有勘驗筆錄暨列印影像照片在卷足憑（
    見上訴審卷第40頁至第45頁），語意明確，至堪充為與其供
    述真意相符之理解。兩相參照，被告與證人戊○○前揭初於
    偵查中所為之供述，洵然較諸事後翻異者可採，且既查無渠
    等事後更異之詞與事實契合之事證，亦無可證明渠等前供虛
    偽，自不得任意捨渠等出於自由意識下之初供，而作對被告
    有利之認定，被告所辯，厥乃企圖飾卸責任所為避重就輕之
    詞，委無可採。再者，常人於向後傾倒摔跌之際，心理之危
    懼感覺，往往促使其轉身面對將行跌落之環境，以為避免危
    難之相關必要因應，此顯係一般人之正常反應，告訴人之跌
    落機械溝槽，確摻有被告正面揮手撥開此一因素，業如前述
    ，是被告質疑告訴人前揭左腳踝正面部位之傷害有悖事理云
    云，亦無可採。告訴人之不慎跌落機械溝槽，絕非純粹由來
    於自身之危險舉止，被告施加外力顯亦為肇事因素。
 (三) 按「對於現在不法之侵害，而出於防衛自己或他人權利之行
    為，不罰。但防衛行為過當者，得減輕或免除其刑」，刑法
    第23條定有明文。由上開「出於防衛自己或他人權利之行為
    」一語所顯示行為之目的性，足見行為人應具防衛之意思，
    始克成立正當防衛。又所謂「防衛意思」應以具有「防衛之
    認識」即足，意指祇要行為人意識現有不法侵害存在，而出
    於避免受侵害之單純心理狀態，所為對應侵害之意思即可。
    蓋揆諸實際，常人類多係猝然偶遇侵害，倉促之間，因自衛
    之本能，反射式地驟然加以防衛，倘要求行為人主觀上必須
    、復祇能出於明確且純粹唯一之防衛動機、意圖與目的，始
    能正當化其保全法益之客觀行為，否則排除於正當防衛之列
    ，毋寧失諸狹隘而過於苛刻，顯然悖離一般民眾之法律情感
    。
 (四) 揆諸上開所謂防衛意思，僅要求主觀上具防衛之認識，不以
    須祇能出於明確且純粹唯一之防衛動機、意圖與目的為要之
    說明，則行為人面對不法侵害之情況下，其客觀上所出以對
    應侵害之防衛措施，主觀上既係基於防衛之認識，而欠缺故
    意侵害之意思，自不得評價為故意犯罪加以責難。然倘依客
    觀情狀及行為人個人可期待之條件，其就防衛行為所造成之
    法益侵害結果，客觀上可預見或能預見（而非主觀上已預見
    或有預見），並負有防免義務，應施以注意卻怠於為之，雖
    因主觀上並無預見，對於構成要件之實現無認知與意欲，然
    究不能不負過失之責任。換言之，防衛意思與過失行為，顯
    可併存，亦即過失行為亦可成立正當防衛，殆無疑義。再者
    ，正當防衛情狀所指之不法侵害，係指侵害或攻擊行為客觀
    上評價為違背整體規範所建構之法秩序，且無容許規範使其
    合法化，亦不論該不法之侵害行為是否具有可罰性，受侵害
    或攻擊者對於此等侵害或攻擊並無忍受義務。查告訴人僅因
    與被告工作上之齟齬即厲聲質問，甚而扯摘被告所戴帽子摔
    丟在地並推擠其身體，經被告陳述歷歷，並經證人戊○○證
    述無誤，復為告訴人所不否認（見同上偵查卷宗第12頁、第
    13頁、第17頁背面，上訴審卷第59頁、第62頁、第91頁、第
    95頁），堪信屬實。告訴人上開舉止縱不該當傷害或妨害自
    由等相關犯罪構成要件而無刑責，然因被告並無忍受之義務
    ，無礙對被告而言，實乃現在不法侵害之認定。
 (五) 本件被告突遭告訴人大小聲而厲言質問，復扯摘其所戴帽子
    摔丟在地並推擠身體，告訴人氣勢洶洶，來意不善，對被告
    而言，係意識到現時不法侵害之存在，被告雙手自胸前下方
    往左右兩邊向外揮出之動作，乃對應告訴人推擠其身體之現
    時不法侵害之舉措，堪認此乃基於防衛意思而出以防衛之行
    為，被告辯稱其係正當防衛，尚屬可採。而被告上開雙手自
    胸前下方往左右兩邊向外揮出之動作，雖係有意識（防衛意
    思）之行為，然並無傷害告訴人之故意，此由訊據告訴人供
    陳：被告僅一個動作，一下子即將其推落，並未感覺有其他
    捶打之行為等情（見上訴審卷第91頁、第95頁），顯然被告
    僅僅以其上開瞬間之一動作，對應告訴人之侵害行為，足以
    表徵被告並無傷害告訴人之故意。其次，探究被告主觀意思
    ，雖可排除傷害故意，然綜據被告、告訴人與證人戊○○一
    致之供述，以及現場照片所顯示之內容暨履勘現場所獲取之
    資料（見上訴審卷第6頁至第7頁聲明上訴狀、第33頁聲請調
    查證據狀、第60頁至第61頁、第92頁至第94頁、第101頁至
    第102頁、第35頁至第39頁所附照片，同上偵查卷宗第16頁
    暨背面勘驗現場筆錄暨所繪現場簡圖），下列情事洵可確認
    ：告訴人所站立之位置──輸送帶上金屬滾輪間隙之木板，
    狹窄（寬約僅63公分）且濕滑，且其後方即為落差甚深（達
    1.6公尺）之機械溝槽，在本件鋸木工廠內，係屬容易發生
    災害之危險區域，站立於輸送帶上時尤須特別注意安全，而
    被告於本件案發前，已在上開工廠工作長達八、九個月之久
    ，據被告供承在卷（見上訴審卷第102頁），上述客觀情事
    自皆為被告所熟稔知悉。
 (六) 按刑法上之正當防衛行為，祇以排除現在不法之侵害為限，
    防衛行為若超越必要之程度，則屬防衛過當。防衛行為是否
    超越必要之程度，須就實施之情節而為判斷，即應就不法侵
    害者之攻擊方法、輕重緩急與危險性等情勢，客觀上審查防
    衛權利者之反擊行為，是否出於必要以定之（最高法院63年
    台上字第2104號判例參照）。茲以被告自陳在本件鋸木廠工
    作已達八、九個月之經驗，知悉告訴人站立於狹窄且濕滑之
    輸送帶金屬滾輪間隙木板上，稍有不慎，即會產生失足跌落
    後方機械溝槽受傷之危害，客觀上非不能預見倘告訴人遭受
    些微之外力，即足動搖其立足致重心失穩，縱為防衛行為時
    ，亦應注意避免上開情事之發生，且非其能力所不能企及。
    雖告訴人違背工作規則，非因工作之需要而站上輸送帶，自
    身創造並提高危殆發生之狀態與風險。然被告怠於注意防免
    上開危害之發生，對應告訴人扯摘其所戴帽子摔丟在地並推
    擠身體之不法侵害時，未慮及其所處位置相較告訴人站立處
    乃相對穩固，且告訴人並未執任何器物而僅止於徒手攻擊，
    告訴人之不法侵害固起遽然，然對其人身安全之壓迫非鉅，
    危險性不高，被告疏忽考量倘僅消極舉臂抵禦或縮小向外揮
    擊撥開告訴人之動作幅度或減緩力道，應即可抗衡告訴人之
    不法侵害，而足防衛自身安全，詎其雙手猶驟行向外揮出撥
    開告訴人，導致告訴人傾倒跌落機械溝槽內而受傷。衡量上
    開案發當時之客觀情狀，應認被告防衛反擊之種類、方式與
    強度，已逾越必要之程度，而屬過當防衛，自不能阻卻違法
    。雖告訴人違背工作規則，非因工作之需要而站上輸送帶，
    自陷險境，惟被告既參與並加諸告訴人跌落機械溝槽內而受
    傷之外力因素，其間即有相當之因果關係，終不能解免過失
    刑責。
 (七) 被告請求履勘案發現場，以及公訴人循告訴人之意見，請求
    傳喚目擊證人丁○○證述案發經過云云。惟本件案發現場，
    除前經檢察事務官於偵查中就相關位置距離測量翔實並拍照
    附卷外，亦據被告自行如實拍攝提出多張照片附卷供參，現
    場狀況已甚明晰。被告就履勘現場究能獲取何等未顯示於卷
    宗而為本院所不知之證據資料，且該等證據資料對本案之調
    查釐清究有若何之助益等情事，未能為相當之釋明，顯無為
    此無益調查之必要。其次，告訴人歷經偵審程序，迨審理期
    日前，未曾舉丁○○為證請求調查，丁○○就本案是否全程
    見聞而有助於案情之究明，已非無疑。再者，依證人丙○之
    證言，否定告訴人所謂其見丁○○當時與丙○聊天之供述，
    又同一時空，證人丙○證稱其僅見告訴人跌落機械溝槽後之
    過程（見上訴審卷第65頁、第66頁），故丁○○是否目睹告
    訴人跌落機械溝槽前之經過，亦殊堪置疑。況且，本件案發
    之緣由暨詳細經過，揆諸前揭證據資料，已臻明瞭，事證無
    誤，所請核無必要，亦不予調查。綜據上述，被告犯行洵堪
    認定，應予依法論科。
三、核被告所為，係犯刑法第284條第1項前段之過失傷害罪。被
    告對於現在不法之侵害出於防衛自己權利而為逾越必要程度
    之過當行為，考量本案具體情狀，爰依同法第23條但書之規
    定減輕其刑。原審認定被告犯行明確，而予論罪科刑，固非
    無見，惟疏未斟酌被告反擊告訴人不法侵害之行為，應屬正
    當防衛，並權衡是否逾越必要程度而屬過當等情形，容有未
    洽。被告上訴意旨主張其乃正當防衛一節，並非全然無理由
    ，但屬過當而不能阻卻行為之違法性，其否認犯罪，指摘原
    判決不當，雖無可採，然原判決既未盡妥適之處，即屬無可
    維持，應由本院將原判決撤銷改判。爰審酌被告素行尚可，
    高中畢業之學歷，以在本件鋸木廠工作維生之生活狀況，其
    否認犯罪，固厥屬辯護權之行使，然翻異前詞矯飾卸責，態
    度誠然不佳；衡諸被告面對告訴人突如其來之不法侵害，慌
    亂急迫間之反擊防衛過當，不慎參與促成告訴人自身所造成
    危殆實害之發生，導致告訴人難謂輕微之傷勢，然其行為之
    整體情節尚非重大，雖具可責性而應加以非難，但考量告訴
    人自陷於危難境地，創造風險實現之條件，亦明顯失當，不
    能全然由被告承受損害責任，且被告與告訴人雙方係礙於就
    賠償金額仍存有重大歧見致未達成和解等一切情狀，量處如
    主文第二項所示之刑，並諭知易科罰金之折算標準，以資儆
    懲。
據上論斷，應依刑事訴訟法第455條之1第1項、第3項、第369條
第1項前段、第364條、第299條第1項前段，刑法第284條第1項前
段、第23條但書、第41條第1項前段，罰金罰鍰提高標準條例第1
條前段、第2條，判決如主文。
本案經檢察官周靜妮到庭執行職務。
中　　華　　民　　國　　94　　年　　5 　　月　　20　　日
                    刑事第六庭審判長法  官  林信旭
                                    法  官  蘇姵文
                                    法  官  蔡憲德
上列正本證明與原本無異。
本件不得上訴。
中　　華　　民　　國　　94　　年　　5 　　月　　20　　日
                                    書記官  楊福源
附錄本案論罪科刑法條
刑法第284條第1項前段：
  因過失傷害人者，處六月以下有期徒刑、拘役或五百元以下罰
  金，致重傷者，處一年以下有期徒刑、拘役或五百元以下罰金
  。
